臺灣高雄地方法院民事判決　　　　　　　100年度重國字第4號
原　　　告　楊金
被　　　告　高雄市政府
法定代理人　陳菊
訴訟代理人　林育生
上當事人間國家賠償事件，本院於民國100 年11月16日言詞辯論
終結，判決如下：
    主  文
原告之訴駁回。
訴訟費用由原告負擔。
    事  實  及  理  由
一、按依國家賠償法請求損害賠償時，應先以書面向賠償義務機
    關請求之；賠償義務機關拒絕賠償，或自提出請求之日起逾
    30日不開始協議，或自開始協議之日起逾60日協議不成立時
    ，請求權人得提起損害賠償之訴，國家賠償法第10條第1 項
    、第11條第1 項分別定有明文。原告於提起本件訴訟之前，
    曾向被告所屬機關高雄市政府工務局下水道工程處（後業務
    由新改制之高雄市政府水利局承接，下稱下水道工程處）、
    高雄市政府環境保護局（下稱環保局）、高雄市政府工務局
    （下稱工務局）等提出國家賠償之請求，惟被告所屬前揭機
    關均拒絕賠償乙節，業據原告提出前揭機關之拒絕賠償理由
    書在卷可稽（見本院卷一第125 至152 頁），復為被告所不
    爭執，故原告依國家賠償法提起本件訴訟，即無不合。
二、原告主張：被告所屬機關下水道工程處於97年間施作下水道
    工程，施作至伊位於高雄市○○區○○街（下稱東海街）17
    3 號處時，因施工不當，致污水倒灌至伊屋內浴室，且屋後
    水溝嚴重積水，滋生蚊蠅、毒蛾，伊因此須常常清掃污水，
    伊向環保局反應後，環保局雖曾至現場投藥，但均無效，後
    伊再向下水道工程處反應，下水道工程處之人員竟稱因伊屋
    後有圍牆，無法變更水道，甚至表示該道圍牆係違章建築，
    欲對伊處以罰鍰；伊雖願意自己花錢僱工將圍牆拆除，惟伊
    鄰房即東海街175 號拒絕出資，而工務局違建拆除處理大隊
    竟因東海街177 號1 至6 樓之天井違建拆除後，恐影響房屋
    結構，而拒絕為伊拆除圍牆，致伊屋內及屋後之污水倒灌問
    題無從解決。嗣於98年初因議長出面才變更水道，將污水管
    改為往上流，引至東海街177 號流出，伊前後清掃污水約5
    個月；然下水道工程處就雨水道仍未予墊高，水溝遺留凹處
    未予改善，附近澆花之髒水、犬貓排泄物或雨水仍會積在凹
    處，致生蚊蠅毒蛾及惡臭，環保局竟要伊自行清掃，此問題
    乃被告所造成，要伊自行清掃顯屬無稽。再97年下半年至98
    年間世界發生兩大風暴，即金融風暴及H1N1新型流感大流行
    ，均同時發生在伊身上，被告未為伊處理污水問題，還縱容
    各單位對付伊，害伊清掃污水5 個月左右，伊平常均會買賣
    股票，於此段期間因清掃污水無從買賣下單，政府竟照常課
    稅，且互相袒護，伊請求被告應賠償伊繳納之證券交易稅；
    再伊於該段期間身體多有不適，發生心臟肥大、動脈硬化、
    脊椎退化性疾病等病症，伊亦請求被告應給付伊老年養老金
    等語。爰依國家賠償之法律關係，提起本訴，並聲明請求：
    被告應給付原告10,000,000元。
三、被告則以：伊所屬工務局下水道工程處於97年間辦理「高雄
    市○○路區域用戶接管及寬頻管道工程—Ｃ區」，由大邦工
    程有限公司承攬施工，因原告住處後巷有圍牆抵觸物，寬度
    僅有52㎝、42㎝，寬度不足，致承包商無法代為接管，污水
    依舊由原後巷雨水溝排出，惟後巷水溝溝底與未打除之側溝
    溝底銜接平順，不致造成污水無法排放之窘境，嗣後原告及
    東海街175 號住戶已自行拆除後巷圍牆，供下水道工程處施
    作用戶接管工程，工程亦已順利完成，故早已無原告所稱污
    水溢流之問題；又原告並無請求主管機關拆除違章建築之請
    求權，而原告住處及鄰房175 號房屋圍牆乃係自行僱工拆除
    ，與工務局違建拆除處理大隊無涉；再伊所屬環保局每次接
    獲原告陳情，即依環境保護機關處理民眾陳情公害污染案件
    注意事項第9 項規定，迅速稽查且均未發現違反環保法令之
    情事，是其所屬公務員並無任何國家賠償法第2 條第2 項規
    定，故意或過失不法侵害人民權利，或怠於執行職務之情事
    。又原告並未舉證其身體產生之異狀，與自行清理污水有何
    因果關係，至原告陳稱因本案無法為證券交易，而要求退還
    所繳納之證券交易稅，顯與本案無因果關係等語，資為抗辯
    。並聲明：原告之訴駁回，如受不利判決，願供擔保免為假
    執行。
四、本院之判斷：
  (一)按公務員於執行職務行使公權力時，因故意或過失不法侵害
    人民自由或權利者，國家應負損害賠償責任。公務員怠於執
    行職務，致人民自由或權利遭受損害者亦同。又公有公共設
    施因設置或管理有欠缺，致人民生命、身體或財產受損害者
    ，國家應負損害賠償責任，此為國家賠償法第2 條第2 項、
    第3 條第1 項所明定。又按國家賠償法第2 條第2 項國家賠
    償責任之成立，以公務員不法之行為與損害之發生，有相當
    因果關係為要件，苟有此行為，按諸一般情形，不適於發生
    此項損害，即無相當因果關係。行為與行為後所生之條件相
    競合而生結果，二者倘無必然結合之可能，行為與結果，仍
    無相當因果關係之可言。再按得依國家賠償法第3 條第1 項
    規定請求賠償者，係以被害人之生命、身體或財產所受損害
    ，與公有公共設施在設置上或管理上之欠缺，有相當因果關
    係者為限，最高法院75年台上字第525 號、85年台上字第22
    27 號判例意旨可資參照。
  (二)本件原告固主張被告所屬下水道工程處就污水下水道接管工
    程之施作及設置有疏失，致污水溢流至其住處，而環保局復
    未為其清理環境且投藥無效，致蚊蠅毒蛾滋生，再工務局違
    建拆除處理大隊則拒絕為其拆除圍牆違建，致污水工程無從
    施作等，經其反應後各單位互相袒護，而認被告所屬公務員
    不法侵害其權利，且公有公共設施之設置管理有疏失。惟原
    告本件請求被告所賠償之項目為其繳納之證券交易稅，及應
    給付其日後養老金，業據其於本院審理時陳述明確（見本院
    100 年6 月2 日準備程序筆錄、100 年11月16日言詞辯論筆
    錄），而證券交易稅乃係為證券交易時，出賣有價證券人依
    證券交易稅條例規定所課徵之稅捐，如未為證券交易，即無
    從課徵證券交易稅，原告主張其因於污水倒流至其屋內約5
    個月期間，為清理污水而無法從事股票買賣，縱其主張為真
    ，其於此段期間內既未為股票交易，自無從遭課徵證券交易
    稅，而其先前因日常股票交易而遭課徵之證券交易稅，顯與
    其為污水倒流屋內而清理污水之行為無涉，是原告所主張其
    繳交證券交易稅之損失，顯與其前揭主張被告污水下水道工
    程之設置管理疏失，或環保局、違建拆除處理大隊之不法行
    為，無因果關係可言。又原告請求被告應支付其養老金，則
    屬其日後老年生活所需之費用，顯非其因污水所受之損害；
    且原告亦未能舉證其罹患之心臟肥大、動脈硬化、脊椎退化
    性疾病等病症，與其前揭主張被告污水下水道工程之設置管
    理疏失，或環保局、違建拆除處理大隊之不法行為，有何因
    果關係，揆諸首揭說明，自難謂原告就證券交易稅之損失或
    養老金等費用，得向被告請求國家賠償。況原告就被告之公
    務人員究有何不法行為，未能具體指摘並提出相關舉證，原
    告亦不否認污水下水道之接管工程已於98年初施工完畢，而
    被告抗辯其所屬各單位已積極處理原告之歷次陳情案件一節
    ，業據其提出人民陳情案件處理聯單、陳情交辦案件照片等
    資料為證，應非子虛；則原告請求被告依國家賠償法第2 條
    第2 項、第3 條第1 項之規定，賠償其證券交易稅損失及養
    老金10,000,000元，洵無足採。
五、綜上所述，本件原告依國家賠償之法律關係，請求被告給付
    10,000,000元，為無理由，應予駁回。
六、本件為判決基礎之法律關係已臻明確，兩造其餘之攻擊防禦
    方法核與判決結果不生影響，毋庸一一論列，併此敘明。
七、據上論結：本件原告之訴為無理由，依民事訴訟法第78條，
    判決如主文。
中    華    民    國   100    年    11    月    30    日
                  民事第四庭法  官  盧怡秀
以上正本係照原本作成。
如對本判決上訴，須於判決送達後20日內向本院提出上訴狀。如
委任律師提起上訴者，應一併繳納上訴審裁判費。
中    華    民    國   100    年    11    月    30    日
                            書記官  林雅婷